臺灣臺南地方法院民事判決　　九十三年度簡上字第二○號
　　上　訴　人　甲○○○
　　訴訟代理人　陳啟舜　律師
　　被上訴人　　台南區中小企業銀行股份有限公司善化分行
　　法定代理人　乙○○
　　訴訟代理人　丙○○
右當事人間請求分配表異議之訴事件，上訴人對於中華民國九十二年十二月三十一日
本院新市簡易庭九十二年度新簡字第六三五號第一審判決提起上訴，經本院於民國九
十三年四月一日言詞辯論終結，判決如左：
　  主　  文
上訴駁回。
第二審訴訟費用由上訴人負擔。
    事　　實
甲、上訴人方面：
一、聲明：求為判決：(一)原判決除確定部分外廢棄。(二)請准就本院九十一年度執字第
    二四０七八號強制執行事件，關於未保存登記建物拍賣價金新台幣（下同）三十
    三萬元部分所製作之分配表，應准上訴人以優先債權一百五十萬元，及自民國八
    十九年九月二十六日起至九十二年十一月三日止，按年息百分之五計算之利息，
    及八十九年九月二十六日起至九十二年十一月三日止，按月以年息百分之三計算
    之違約金列入分配。
二、陳述：除與原判決記載相同者，茲引用之外，補稱：
    系爭坐落台南縣善化鎮○○段二０九三號土地上未保存登記建物（建號同段一一
    三六號）（下簡稱系爭建物）為第三人即債務人陳天註所有，依上訴人與債務人
    陳天註所訂立之抵押權設定契約書記載，系爭建物包括在抵押權設定範圍內，且
    為坐落土地之從物，為抵押權效力所及，上訴人自得行使抵押權優先取償，本院
    九十一年度執字第二四０七八號強制執行事件，就系爭建物拍賣價金所製作之分
    配表，未將上訴人之債權列入，已有疏漏，原審不察，為上訴人敗訴之判決，自
    有不當，爰依法提起上訴，請求廢棄原判決，改判如上訴人上訴聲明所示。
三、證據：援用第一審所提證據。
乙、被上訴人方面：
一、聲明：求為判決駁回上訴。
二、陳述：除與原判決記載相同者，茲引用之外，補稱：
    系爭建物為獨立之未保存登記建物，並非土地之從物，上訴人對其自無優先受償
　　權，且其亦無執行名義，亦不得列入分配。
三、證據：援用第一審所提證據外。
丙、本院依職權調取本院九十一年度執字第二四０七八號執行卷宗（含參與分配卷）
    ，及向臺南縣新化地政事務所調取該所八十五年三月二十七日新地普字第四四０
    三號收件、抵押權人甲○○○，就坐落台南縣善化鎮○○段二０九三地號土地，
    設定抵押權登記之申請登記資料（含抵押權設定契約書）。
    理　　由
一、本件上訴人起訴主張緣第三人即債務人陳天註前向其借款一百五十萬元，並提供
    所有坐落台南縣善化鎮○○段二０九三地號土地（下簡稱系爭土地）設定第一順
    位抵押權供擔保，此抵押權設定並包括系爭建物，故系爭建物拍賣所得之價金應
    優先分配予原告，本院九十一年度執字第二四０七八號強制執行事件，於九十二
    年十月八日關於系爭建物拍賣所得價金製作之分配表，未將原告之債權即本金一
    百五十萬元，及自八十九年九月二十六日起至九十二年十一月三日止，按年利率
    百分之五計算之利息，暨自八十九年九月二十六日起至九十二年十一月三日止，
    按月支付百分之三之違約金，優先列入分配，殊有違誤，應予更正等語。
二、被上訴人則以：系爭建物為未保存登記建物，自無從為所有權登記，依土地登記
    規則第十二條之規定，亦不得為他項權利登記或限制登記，是上訴人與第三人間
    之抵押權設定契約書所含其他約定事項第二條縱有約定「抵押物之土地上所有未
    保存登記之建築物均包括在本件抵押物之內」，上訴人仍不因此就前開未保存登
    記建物取得抵押權，且前述建物係獨立於土地，非屬土地之從物，亦非屬土地之
    一部份，自難謂對系爭土地設定抵押權之效力當然及於系爭未保存登記建物，上
    訴人主張，顯於法無據，不足採信等語置辯。
三、按非主物之成分，常助主物之效用，而同屬於一人者，為從物，民法第六十八條
    第一項前段定有明文。而所謂常助主物之效用，係指該物就一般交易觀念言之，
    在客觀上具有繼續性的輔助主物之經濟效用，而居於從屬關係，其本身捨輔助主
    物之外，不具獨立使用之經濟效用者而言（最高法院八十一年度台上字第一三七
    ０號判決參照）。次按不動產物權，依法律行為取得、設定或喪失及變更者，非
    經登記，不生效力，民法第七百五十八條定有明文。而所謂登記，係指將不動產
    物權之變動事項，依土地法及土地登記規則，完成登記程序，記入登記簿而言（
    最高法院三十三年上字第五三七四號判例參照）。而抵押權乃指對於債務人或第
    三人不移轉占有而供擔保之不動產，得就其賣得價金受清償之權，屬擔保物權，
    是因設定取得抵押權，當然必需辦理登記始生效力，且抵押權係為擔保債權之清
    償而設定，是其標的物必須具讓與性，於債務不受清償時，方能變價以滿足其債
    權，亦即抵押權之標的物必須為已辦理登記之不動產始足當之，倘未為辦理登記
    之不動產，因無從為抵押權之設定登記，自不能為抵押權之標的物。
四、上訴人起訴主張第三人即債務人陳天註前向其借款一百五十萬元，並提供系爭土
    地設定第一順位抵押權供擔保，此抵押權設定並包括系爭建物，故系爭建物拍賣
    所得之價金應優先分配予原告，本院九十一年度執字第二四０七八號強制執行事
    件，於九十二年十月八日就系爭建物部分拍賣價金所製作之分配表，未將原告之
    債權（含本金及利息、違約金），優先列入分配之事實，固據提出本院民事執行
    處強制執行金額計算書分配表、系爭土地登記簿謄本各一份為證，並經本院依職
    權調取本院民事執行處九十一年度執字第二四０七八號強制執行事件卷宗核閱無
    訛。惟被上訴人則以前揭情詞置辯。經查：
（一）系爭建物為磚造石棉瓦一層樓建物，主要供住宅、倉庫使用，為未保存登記建
      物等情，業據本院九十一年度執字第二四０七八號強制執行事件執行時，經執
      行書記官會同地政機關測量屬實，製有執行筆錄一份，及地政機關繪製之測量
      成果圖及建物登記簿謄本各一份附於上開執行卷內可稽，又該系爭建物上有屋
      簷，四週設有牆垣，足以遮避風雨，並具有一定之經濟上價值等情，亦有前開
      執行案件於強制執行時，囑託鑑價機關鑑價而附於上開執行卷之鑑價報告及該
      報告內所附之系爭建物照片七幀可憑，堪認系爭建物為獨立，且具有一定經濟
      價值之房屋，為獨立之不動產，相對於該建物所坐落之基地即系爭土地，在一
      般交易觀念言之，系爭建物於客觀上並不具有繼續性的輔助基地之經濟效用，
      而居於從屬關係，其本身亦非捨輔助主物之外，不具獨立使用之經濟效用，揆
      之前揭民法第六十八條第一項前段之規定及最高法院判決意旨，系爭建物難認
      係系爭土地之從物，上訴人主張系爭建物為系爭土地之從物，而為系爭土地所
      設定抵押權之效力所及，以此主張就該建物拍賣所得之價金有優先受償權，自
      屬無據。
（二）又上訴人與第三人陳天註就系爭土地約定設定抵押權時，於抵押權設定契約書
      上，並未約明包含土地上之未保存登記建物等情，業經本院依職權向台南縣新
      化地政事務所，調取上訴人就系爭土地設定抵押權登記時提出之申請資料（含
      抵押權定契約書）核閱無訛，有該所九十三年三月二十三日所登字第０九三０
      ００二三一四號函及所附抵押權設定登記申請書及其附件一份在卷可按，並無
      上訴人所陳稱已與第三人陳天註於系爭土地設定抵押權時，約明亦包括土地上
      未保存登記建物之情，其陳述已與事實不符，況系爭建物既係未保存登記建物
      ，無從辦理所有權登記，自亦無從辦理抵押權設定登記，依前開民法第七百五
      十八條規定，不動產物權之取得、設定非經登記又不生效力，縱上訴人與第三
      人陳天註就系爭建物曾有亦為系爭土地所設定抵押權效力所及之約定，因未能
      辦理抵押權設定登記，依前開說明，上訴人亦不能主張對系爭建物有抵押權存
      在，進而主張應優先受償。
（三）再有執行名義之債權人聲明參與分配時，應提出該執行名義之證明文件，強制
      執行法第三十四條第一項定有明文，參酌辦理強制執行事件應行注意事項第十
      九項第一項第一、二款規定，他債權人參與分配者，以有執行名義或依法對於
      執行標的物有擔保物權或優先受償權之債權人為限。無執行名義之普通債權人
      聲明參與分配者，執行法院應即駁回之意旨。除依法對執行標的物有擔保物權
      或優先受償權之債權人外，債權人欲參與分配以有執行名義者為限，本件上訴
      人於本院九十一年度執字第二四０七八號強制執行事件參與分配時，並未提出
      執行名義等情，業經本院調取上開執行事件卷宗所附之參與分配卷宗核閱屬實
      ，而上訴人對系爭建物既不能主張設有抵押權，或為其就系爭土地所設定之抵
      押權效力所及等之擔保物權存在，亦無其他優先受償權，其又無執行名義，則
      依上開法條說明，其不僅不能對系爭建物拍賣所得之價金主張優先受償權，亦
      不能主張就系爭建物拍賣之價金所製作之分配表應將其債權（含本金、利息及
      違約金）列入分配。
五、綜上所述，系爭建物既非屬所坐落土地之從物，上訴人亦因就上開建物未為抵押
    權之設定登記，而不得對系爭建物主張其有抵押權存在，或為所設定系爭土地抵
    押權之效力所及，其參與分配又未能提出執行名義，則其主張其上開債權（含本
    金、利息及違約金）對系爭建物拍賣所得之價金有優先受償權，應列入分配表優
    先受償，自屬無據。從而，上訴人以其就系爭建物有抵押權存在，或其為系爭土
    地抵押權效力所及為據，請求將其上開債權即本金一百五十萬元，及自八十九年
    九月二十六日起至九十二年十一月三日止，按年利率百分之五計算之利息，暨自
    八十九年九月二十六日起至九十二年十一月三日止，按月支付百分之三之違約金
    ，列入本院九十一年度執字第二四０七八號強制執行事件，於九十二年十月八日
    就系爭建物拍賣所得價金所製作之分配表內優先受償，自無理由，應予駁回。原
    審據此而為上訴人敗訴之判決，並無不合。上訴人上訴意旨仍執前詞指摘原判決
    不當，求予廢棄改判，為無理由，應予駁回。
六、因本件判決結果已臻明確，就上訴人於原審所提出之本院民事執行處函、聲明異
    議狀、民事聲明狀、本院九十二年度訴字第一０六七號民事判決書、聲請呈報狀
    、起訴狀等影本各一份之證據，因對判決結果無影響，本院自無庸再逐一審酌，
    附此說明。
七、另原審關於駁回上訴人起訴聲明請求就系爭土地拍賣價金所製作之分配表，除本
    金債權外，應另將其自八十九年九月二十六日起至九十二年十一月三日止，按年
    利率百分之五計算之利息，暨自八十九年九月二十六日起至九十二年十一月三日
    止，按月支付百分之三之違約金，一併列入分配部分之判決，已因上訴人於本院
    審理時撤回上訴而告確定，故兩造關於此部分於原審及本院所為聲明、陳述並攻
    擊防禦方法，本院自無庸再予審酌，併此敘明。
八、據上論結，本件上訴為無理由，依民事訴訟法第四百三十六條之一第三項、第四
    百四十九條第一項、第七十八條，判決如主文。
中　　　華　　　民　　　國　　九十三　　年　　　四　　　月　　　十五　　日
                                    臺灣臺南地方法院民事第三庭
~B審判長法官　 蔡美美
~B　　　法官　 杭起鶴
~B　　　法官　 高榮宏
右正本證明與原本無異 。
◎本判決不得上訴。
◎如對本判決所涉及之法律見解具原則上之重要性者，得於本判決送達後二十日內向
　本院提出上訴狀，同時表明上訴理由，並應選任律師為訴訟代理人。
中　　　華　　　民　　　國　　九十三　　年　　　四　　　月　　　十五　　日
~B法院書記官　李培聞
